【裁判字號】    95,判,1321
【裁判日期】    950817
【裁判案由】    地價稅
【裁判全文】
最  高  行  政  法  院  判  決
                                     95年度判字第01321號
上  訴  人  甲○○
被 上訴 人  臺北縣政府稅捐稽徵處
代  表  人  乙○○
上列當事人間因地價稅事件，上訴人不服中華民國94年3月31日
臺北高等行政法院93年度訴字第1007號判決，提起上訴。本院判
決如下：
    主  文
上訴駁回。
上訴審訴訟費用由上訴人負擔。
    理  由
壹、本件上訴人主張：查被上訴人於民國（下同）93年6月15日
    北稅法字第093005893號函檢附之答辯理由中，已清楚敘明
    ，本件未逾訴願法定不變期限，此亦為原審所肯認，惟其卻
    未遵照正當法律程序，予以撤銷訴願決定及原處分，顯屬違
    法。次查被上訴人所屬三重分處91年9月5日北稅重二字第51
    909號函主旨載明「該土地（即上訴人所有坐落三重市○○
    段197、198、198之2至6等7筆土地，下稱系爭土地）經清查
    結果，應自90年起按一般土地課徵地價稅」，卻又於92年4
    月2日北稅重二字第0920008037號函補徵88及89年地價稅，
    顯與行政程序法第8條規定之誠實信用及信賴保護原則有違
    。況上訴人因信賴被上訴人上開函示，而參加臺北縣政府土
    地重劃，上訴人確有因信賴被上訴人之函旨而實際為財產之
    變動並付諸實施之信賴表現行為。次查被上訴人所屬三重分
    處於91年8月18日始至現場勘察，經土地清查結果以三重分
    處91年9月5日北稅重二字第51909號函，自90年起按一般土
    地課徵地價稅。足證88年度及89年度系爭土地並無至現場勘
    察清查土地使用之情事，而今被上訴人卻僅以87年6月19日
    ROLL:2365航照圖之資料，未經土地清查之程序即據以課稅
    ，此顯與課稅程序不符。況航照圖並不能正確認定土地之使
    用情形，不能據以課稅。且若依航照圖即能作為課稅之依據
    ，則全臺北縣應課稅之案件甚多，被上訴人僅選擇系爭土地
    作為課徵對象，顯屬選擇性課徵，有違行政程序法第6條行
    政行為之平等原則規定。至上訴人自認系爭市場之搭建時間
    與航照圖認定的時間差不多之情事，係屬答辯時語意上之誤
    會，況88年及89年度該土地並無使用收益之情事。依法該土
    地須經現場清查結果於該年度有使用收益時，自次年期起才
    課徵地價稅，原處分顯有違誤，爰請求廢棄原判決。
貳、被上訴人則以：查系爭土地於87年6月19日起已存在使用，
    上訴人於原審言詞辯論時亦自認系爭三蘆市場之搭蓋時間與
    航照圖認定的時間差不多，故系爭土地於87年6月已蓋有房
    屋供三蘆市場使用收益中，顯未作農業使用，核與土地稅法
    第22條規定課徵田賦之要件不符，亦與土地稅減免規則第17
    條所謂重劃地區內土地，於辦理期間致無法耕作或不能為原
    來之使用而無收益者，其地價稅或田賦全免之規定不合。又
    三蘆市場並非依農產品市場交易法之規定所設立，亦無農產
    品市場交易法第17條規定之適用。至被上訴人所屬三重分處
    91年9月5日北稅重二字第51909號函主旨固載明「該土地經
    清查結果，應自90年起按一般土地課徵地價稅」，惟被上訴
    人當初係因清查時，未發現系爭土地於87年6月起即建有三
    蘆市場使用收益，故載明自90年起按一般土地課徵地價稅；
    按本件地價稅之核課期間為5年，在該核課期間內，經另發
    現應徵之稅捐者，仍應依法補徵或並予處罰，此為稅捐稽徵
    法第21條第1項第2款、第2項所規定；故系爭土地於87年6月
    間起即已建有三蘆市場使用收益中，依法即應自次年期即88
    年起課徵地價稅。況被上訴人於稅捐之核定發現有誤，於該
    稅捐核課期間內，依法即有責任予以補徵，以符課稅公平之
    原則。另查本件上訴人乃系爭土地所有權人，對於三蘆市場
    於87年6月間早已存在使用之事實，亦屬明悉；且上訴人亦
    無舉證證明有因信賴三重分處91年9月5日北稅重二字第5190
    9號函旨而實際開始規劃其生活或為財產之變動並付諸實施
    之信賴表現行為；尚難據以主張信賴保護原則等語，資為抗
    辯。
參、原審斟酌全辯論意旨及調查證據之結果，以：本件上訴人不
    服被上訴人92年7月25日北稅法字第0920084255號復查決定
    書所為之處分，提起訴願；經查上訴人係於92年8月6日收受
    被上訴人復查決定書，此有中華郵政之送達回執附卷可按，
    又上訴人住居於臺北市，依訴願法第16條規定計算其提起訴
    願之法定期間，應扣除在途期間2日，是其提起訴願之末日
    為同年9月7日（星期日），因期間之末日為星期日，依行政
    程序法第48條第4項之規定，以該日之次日為期間之末日，
    則其提起訴願之末日為同年9月8日，上訴人於是日經被上訴
    人向臺北縣政府提出訴願，有訴願書上被上訴人收文日期附
    卷可按，核未逾訴願法定不變期限，訴願機關以訴願逾期而
    為不受理之決定，尚有未洽；惟觀諸訴願決定理由，已就上
    訴人之爭執事項，予以實體之論究，基於訴訟經濟原則，爰
    由本院自實體上予以審理，合先敘明。系爭土地依臺北縣政
    府91年11月5日北府地區字第0910637478號函附三重市○○
    ○○道附近地區市地重劃用地內非合法建物建造完成時間認
    定清冊內第257編號所載可知，於87年6月19日起已存在使用
    ；上訴人於原審言詞辯論時亦自認系爭三蘆市場之搭蓋時間
    與航照圖認定的時間差不多，足徵系爭三蘆市場確於87年6
    月間即存在使用。故系爭土地於87年6月已蓋有房屋供三蘆
    市場使用收益中，顯未作農業使用，核與土地稅法第22條規
    定課徵田賦之要件不符，亦與土地稅減免規則第17條所謂重
    劃地區內土地，於辦理期間致無法耕作或不能為原來之使用
    而無收益者，其地價稅或田賦全免之規定不合。又依農產品
    市場交易法第14條第1項規定，農產品批發市場之籌設，應
    擬具計畫書報經直轄市、縣（市）主管機關核准後，始得為
    之；籌設完竣，經營主體須經直轄市、縣（市）主管機關登
    記並發給許可證後，始得營業；三蘆市場並非依農產品市場
    交易法之規定所設立，亦無農產品市場交易法第17條規定：
    「農產品批發市場之土地及房屋，減半徵收房屋稅、地價稅
    或田賦。」之適用。至被上訴人所屬三重分處91年9月5日北
    稅重二字第51909號函主旨固載明「該土地經清查結果，應
    自90年起按一般土地課徵地價稅」，惟被上訴人訴訟中已陳
    明當初係因清查時，未發現系爭土地於87年6月起即建有三
    蘆市場使用收益，故載明自90年起按一般土地課徵地價稅；
    按本件地價稅之核課期間為5年，在該核課期間內，經另發
    現應徵之稅捐者，仍應依法補徵或並予處罰，此為稅捐稽徵
    法第21條第1項第2款、第2項所規定；系爭土地於87年6月間
    起即已建有三蘆市場使用收益中，依法即應自次年期補徵88
    及89年期之地價稅，上訴人主張被上訴人有選擇性課徵，違
    反平等原則云云，即非可採。又信賴保護原則，乃是公法上
    誠實信用原則的下位概念，信賴保護之構成要件須符合信賴
    基礎：即行政機關表現在外具有法效性之決策；信賴表現：
    即人民基於上述之法效性決策宣示所形成之信賴，實際開始
    規劃其生活或財產之變動，並付諸實施，此等表現在外之實
    施行為乃屬「信賴表現」；信賴在客觀上值得保護等要件；
    查本件上訴人乃系爭土地所有權人，對於三蘆市場於87年6
    月間早已存在使用之事實，亦屬明悉；且上訴人亦無舉證證
    明有因信賴三重分處91年9月5日北稅重二字第51909號函旨
    而實際開始規劃其生活或為財產之變動並付諸實施之信賴表
    現行為，尚難據以主張信賴保護原則。綜上所述，被上訴人
    查明系爭土地於87年6月已蓋有房屋供三蘆市場使用，爰自
    系爭土地實際變更使用之次年（88年）起按一般用地稅率分
    別補徵88、89年期地價稅新臺幣（下同）391,713元及383,
    116元，並無違誤，復查及訴願決定，遞予維持，亦無不合
    ，乃判決駁回上訴人在原審之訴。
肆、本院按：
(一)、「非都市土地依法編定之農業用地或未規定地價者，徵收田
    賦。但都市土地合於左列規定者亦同：一、依都市計畫編為
    農業區及保護區，限作農業用地使用者。二、公共設施尚未
    完竣前，仍作農業用地使用者。三、依法限制建築，仍作農
    業用地使用者。四、依法不能建築，仍作農業用地使用者。
    五、依都市計畫編為公共設施保留地，仍作農業用地使用者
    。前項第2款及第3款，以自耕農地及依耕地三七五減租條例
    出租之耕地為限。」為土地稅法第22條第1、2項所明定。另
    依財政部79年6月18日台財稅第790135202號函釋意旨：「課
    徵田賦之農業用地，在依法辦理變更用地編定或使用分區前
    ，變更為非農業使用者，應自實際變更使用之次年期起改課
    地價稅。」，該函釋意旨與法律之規定，並無違背，行政機
    關辦理相關案件，自得援用。
(二)、本件上訴人所有坐落三重市○○段197、198、198之2至6地
    號等7筆土地即系爭土地，位於三重市○○○○○道附近地
    區市地重劃區」範圍內，於89年11月28日公告重劃前原課徵
    田賦，嗣經被上訴人查明系爭土地於87年6月已蓋有三蘆市
    場（建物門牌：三重市○○街118巷9之19號），未作農業使
    用，與土地稅法第22條課徵田賦之規定不符，應自實際變更
    使用之次年（88）年期起改課地價稅，故被上訴人所屬三重
    分處遂於92年4月2日以北稅重二字第0920008037號函補徵88
    年期地價稅計391,713元及89年期地價稅383,116元。上訴人
    不服，申請復查，未獲變更，提起訴願遭不受理，乃提起本
    件行政訴訟。
(三)、原審斟酌全辯論意旨及調查證據之結果，以：依臺北縣政府
    91年11月5日北府地區字第0910637478號函附三重市○○○
    ○道附近地區市地重劃用地內非合法建物建造完成時間認定
    清冊內第257編號所載：「三重市○○街118巷9之19號建物
    --三蘆市場87年6月19日ROLL：2365─航照圖認定。」可知
    ，系爭土地上於87年6月19日起三蘆市場已存在使用；上訴
    人於原審言詞辯論時亦自認系爭三蘆市場之搭蓋時間與航照
    圖認定的時間差不多，足徵系爭三蘆市場確於87年6月間即
    存在使用。故系爭土地於87年6月已蓋有房屋供三蘆市場使
    用收益中，顯未作農業使用，核與土地稅法第22條規定課徵
    田賦之要件不符，因將原決定及原處分均予維持，駁回上訴
    人之訴，核無違誤。
(四)、至於被上訴人所屬三重分處91年9月5日北稅重二字第51909
    號函主旨載明「該土地（即系爭土地）經清查結果，應自90
    年起按一般土地課徵地價稅」，僅說明經當時清查結果，至
    少應自90年起按一般土地課徵地價稅而已，並未具體認定何
    時系爭三蘆市場開始使用，不能排除稅捐稽徵機關另發現應
    徵之稅捐仍應依法課徵，系爭三蘆市場既經被上訴人查明確
    於87年6月間即存在使用之事實，自應依法課徵本件88、89
    年度地價稅。上訴論旨，徒執該被上訴人所屬三重分處91年
    9月5日北稅重二字第51909號函，作為有利於己之解釋，自
    非可採。
(五)、另按信賴保護原則及誠實信用原則固均屬公法上重要之原理
    原則，惟適用信賴保護及誠實信用原則，應有足為信賴基礎
    之行政機關授益處分或足為禁止再為相反行政行為之行政機
    關前行為，始足當之，經查：被上訴人所屬三重分處91年9
    月5日北稅重二字第51909號函主旨載明「該土地（即系爭土
    地）經清查結果，應自90年起按一般土地課徵地價稅」，僅
    說明系爭土地自90年起按一般土地課徵地價稅，並無任何免
    除88、89年地價稅之意思表示，此從上開函主旨說明所記載
    文義甚明，殊不得任意推測解釋該函文之意義，則該三重分
    處91年9月5日既無承諾或授予上訴人任何利益，殊不足為信
    賴基礎或主張誠信原則之前行政行為，則被上訴人依上開土
    地稅法第22條第1、2項規定，另課系爭土地88、89年地價稅
    自無違反信賴保護及誠實信用原則可言。上訴人主張被上訴
    人本件課徵系爭土地88、89年地價稅，違反信賴保護及誠實
    信用原則云云，殊不可採。又本件既與信賴保護無涉，自無
    贅論信賴表現與否之必要。
(六)、又「稅捐之核課期間，依左列規定：一、…二、…，及應由
    稅捐稽徵機關依稅籍底冊或查得資料核定課徵之稅捐，其核
    課期間為5年。在前項核課期間內，經另發現應徵之稅捐者
    ，仍應依法補徵或並予處罰。」為稅捐稽徵法第21條第1項
    第2款、第2項所規定。另前引依財政部79年6月18日台財稅
    第790135202號函釋應自實際變更使用之次年期起改課地價
    稅意旨，是以被上訴人經再調查發現三蘆市場確於87年6月
    間開始使用，為另發現88、89兩年度應徵之地價稅，被上訴
    人依法課徵，自無違誤。另系爭土地雖建為三蘆市場，但與
    土地稅減免規則第17條所謂重劃地區內土地，於辦理期間致
    無法耕作或不能為原來之使用而無收益者，其地價稅或田賦
    全免之規定不合。亦經原審闡述甚明，雖上訴意旨雖未提及
    ，但有關核課要件，附此敘明。
(七)、此外其他上訴論旨，或空言否認於原審言詞辯論期日陳述事
    項或就原審取捨證據、認定事實之職權行使，任意指摘原判
    決有違背法令情事，求予廢棄，難認有理由，應予駁回。
據上論結，本件上訴為無理由，爰依行政訴訟法第255條第1項、
第98條第3項前段，判決如主文。
中    華    民    國    95    年    8     月    17    日
                  第一庭審判長法  官  葉  振  權
                              法  官  陳  秀  美
                              法  官  劉  鑫  楨
                              法  官  梁  松  雄
                              法  官  劉  介  中
以  上  正  本  證  明  與  原  本  無  異
中    華    民    國    95    年    8     月    18    日
                              書記官  吳  玫  瑩


司法院資訊處製作；財團法人民間司法改革基金會備份。
